#DOCUMENTO RMD de la actividad 3 de R-STUDIO - ANÁLISIS DE COMPONENTES PRINCIPALES DE EXPRESIÓN GÉNICA.

---
title: "Resolución Actividad 3 máster Bioinformática UNIR (2025)"
author: "Lote 2-5: Luis Saul Vela del Castillo, Carme Delicado Mercader, Raul Larriba Salinas"
date: "2025-05-29"
output: 
  html_document:
    toc: true
    toc_depth: 3
    toc_float: true
    collapsed: true
    smooth_scroll: true
    theme: journal
    highlight: kate
    df_print: paged
    code_folding: show
---

```{r setup, include=FALSE}
knitr::opts_chunk$set(echo = TRUE)
```

# Índice

1.  Preparación del entorno
2.  Aplicar un PCA
3.  Gráficos descriptivos de los PC
4.  Tabla descriptiva
5.  Modelo predictivo de regresión logística

## 1. Preparación del entorno

Nos ubicamos en el directorio donde tenemos los datos y cargamos las librerías.

```{r, warning=FALSE}
library(stats)   
library(ggplot2)
library(dplyr)
library(tidyr)
library(gtsummary)
library(flextable)
library(officer)
library(gt)
library(gtExtras)

#setwd("C:/Users/luisv/OneDrive/Desktop/UNIR/Estad'istica y R para ciencias de la salud")
setwd("C:/Users/larri/Desktop/MASTER BIOINFORMATICA/ESTADÍSTICA Y R/ACTIVIDADES/ACTIVIDAD 3- R y Stat/mubio02_act3")
#setwd("C:/Users/carme/OneDrive/Escritorio/BIOINFORMÁTICA/1R SEMESTRE/ESTADÍSTICA Y R PARA CIENCIAS DE LA SALUD/ACTIVIDAD_3")

```

Podemos observar que tenemos 65 observaciones (los 65 pacientes) y 104 variables, estas pertenecen a los 46 genes y a variables bioquímicas, síntomas y otras variables sociodemográficas.

Leemos los datos y filtramos las columnas de genes.

```{r}
getwd()
list.files()
data <- read.csv("Dataset expresión genes.csv", stringsAsFactors = TRUE)
str(data)
datos.genes <- select(data, starts_with("AQ_"))

```

Antes de empezar con los análisis vamos a ver si tenemos valores NA y 0 en nuestra base de datos.

```{r}
anyNA(data)
any(data == 0)
```

No hay valores NA en nuestros datos, lo que nos permite continuar trabajando sabiendo que todas las celdas tienen valores disponibles.

Lo importante de buscar los valores=0 es ver que proporción representan en la muestra, es decir, si tenemos una variable que para cada paciente es 0, esa variable no nos está dando información y podríamos plantearnos obviarla. Pero hay que tener en cuenta que, si por ejemplo, tenemos en los datos variables de expresión génica o síntesis de proteína, pueden haber valores 0 que nos esten aportando información.

Miramos si tenemos alguna expresión génica con todos los valores=0, osea que el valor de la suma de alguna columna sea 65.

También miramos si algún paciente tiene todos los datos=0, es decir que la suma de alguna fila sea 46.

```{r}
zero_counts <- colSums(datos.genes == 0)
zero_counts
```

```{r}
zero_counts_2 <- rowSums(datos.genes ==0)
zero_counts_2
```

Para las columnas todos los valores son \<65 así que nos quedamos con todos los genes.

Para las filas todos los valores son \<46, exceptuando el paciente 13, que tiene 44 0s. Podríamos plantearnos quitarlo del estudio.

Hacemos una visualización general de los estadísticos básicos de cada gen.

```{r}
summary(datos.genes)

```

Graficamos con un boxplot la expresión de los genes para tener una idea visual de como es la expresión de los genes.

```{r}
boxplot(datos.genes, 
        main = "Boxplots de las variables",
        xlab = "Variables",
        ylab = "Valores",
        col = "lightblue")
```

Podemos observar como ADIPOQ y NOX_5 tienen un único outlier con valor= 1.

Vamos a ver qué pacientes tienen este valor 1.

```{r}
which(datos.genes==1, arr.ind = TRUE)

```

Vemos que es el mismo paciente, el 13.

Como hemos visto antes, este paciente tiene expresión génica=0 en 44 genes y expresión génica=1 en 2.

Esto nos impedirá obtener un análisis de PCA adecuado, ya que al tener tanta variabilidad, la PCA se va a centrar en únicamente en estos puntos y obtendremos un análisis sesgado.

Construimos un df sin el paciente 13 con el que vamos a realizar todo el trabajo.

```{r}
datos.genes.def <- datos.genes [-13,]
boxplot(datos.genes.def, 
        main = "Boxplots de las variables",
        xlab = "Variables",
        ylab = "Valores",
        col = "lightblue")
```

## 2. Aplicamos un PCA

Realizaremos un PCA, por ser una técnica rápida y sencilla, darnos la varianza explicada y tener una primera aproximación de los datos. Como desventaja es que asumimos correlación lineal de los datos antes de comprobar otra técnica y tener que buscar los componentes principales más significativos.

Para llevar a cabo la PCA usaremos: la funcion 'prcomp()' para calcular los componentes principales (a partir de ahora PC), 'datos.genes' como conjunto de datos, 'center' para que las variables esten centradas en cero y 'scale' porque queremos que las variables esten con varianza = 1.

El PCA se basa en la varianza, y sin escalar, los genes con mayor varianza dominarán las componentes principales.

El resultado sería un PCA que refleja principalmente las diferencias en unos pocos genes, ocultando patrones biológicos más sutiles en el resto.

```{r}
pca.results <- prcomp(datos.genes.def, center=TRUE, scale=TRUE)
summary(pca.results)
```

Después realizamos un data frame con los resultados de los PC, calculamos distintos parámetros relacionados con la varianza que nos ayudará a seleccionar los PC mas importantes y por último, averiguamos el numero de PC que expliquen el 70% de la varianza.

```{r}
pca.df <- data.frame(pca.results$x)

varianzas <- pca.results$sdev^2
total.varianza <- sum(varianzas)
varianza.explicada <- varianzas/total.varianza
varianza.acumulada <- cumsum(varianza.explicada)
print(varianza.acumulada)
```

### Tabla PCA componentes y R\^2

Hacemos una Tabla PCA con las componentes y R\^2 y R\^2 acomulada.

```{r}
componentes <- colnames(pca.results$x)
tabla_pca <- data.frame(Componente = componentes, R2 = varianza.explicada, "R2 acumulada" = varianza.acumulada)

print(tabla_pca)

```

```{r}
n.pc <- min(which(varianza.acumulada > 0.7))
print(n.pc)

```

Vemos como las primeras 5 componentes principales explican el 70% de la varianza.

### Tabla PCA cargas.

Hacemos una tabla con las cargas del PCA.

```{r}

cargas <- pca.results$rotation
tabla_cargas <- data.frame(variables= rownames(cargas),cargas)
print(tabla_cargas)
```

## 3. Gráficos descriptivos de los PC

Representamos gráficamente las dos primeras PC de los datos, que explican el 59,30% de la varianza.

```{r}
pca_1_2 <- as.data.frame(pca.results$x[, 1:2])
colnames(pca_1_2) <- c("PC1", "PC2")

ggplot(pca_1_2, aes(x = PC1, y = PC2)) +
  geom_point(size = 3, color = "steelblue") +
  theme_minimal() +
  labs(title = "PCA de expresión génica", x = "PC1", y = "PC2")+
  theme(panel.grid.major = element_line(color="gray80"), panel.grid.minor = element_blank(),
        panel.background = element_rect(fill = "gray95"), plot.title = element_text(hjust = 0.5))

```

El gráfico muestra la distribución de los 65 pacientes en un espacio bidimensional definido por las dos primeras componentes principales (PC1 y PC2). Cada punto representa a un paciente.

El objetivo de PCA es reducir la dimensionalidad de los datos y encontrar las combinaciones lineales de las variables originales que mejor explican la variabilidad en los datos.

PC1 y PC2 son las dos componentes principales que capturan la mayor variabilidad en la expresión génica entre los pacientes. PC1 explica más varianza que PC2.

PC1 separa a los pacientes a lo largo del eje horizontal. Los pacientes con valores más altos de PC1 (a la derecha) tienen patrones de expresión génica distintos de aquellos con valores más bajos de PC1 (a la izquierda).

PC2 separa a los pacientes a lo largo del eje vertical, aunque la separación parece menos pronunciada que con PC1.

Hay algunos puntos que se encuentran lejos del grupo principal, estos podrían ser pacientes atípicos con patrones de expresión génica inusuales.

FALTA: Investigar qué genes contribuyen más a PC1 y a PC2. Esto dará pistas sobre qué genes están impulsando las diferencias entre los pacientes a lo largo de este eje.

Podemos también correlacionar las componentes principales con datos clínicos y hacer una distinción por grupos (tratamiento, tipo de tumor o extensión tumoral). De esta manera veríamos como se separan los distintos grupos en el espacio de las componentes.

```{r}
Grupo_trat <- data$trat [-13]
ggplot(pca_1_2, aes(x = PC1, y = PC2, color= Grupo_trat)) +
  geom_point(size = 3) +
  theme_minimal() +
  labs(title = "PCA de expresión génica", x = "PC1", y = "PC2")+
  theme(panel.grid.major = element_line(color="gray80"), panel.grid.minor = element_blank(),
        panel.background = element_rect(fill = "gray95"), plot.title = element_text(hjust = 0.5))
```

```{r}
Grupo_tumor <- data$tumor [-13]
ggplot(pca_1_2, aes(x = PC1, y = PC2, color= Grupo_tumor)) +
  geom_point(size = 3) +
  theme_minimal() +
  labs(title = "PCA de expresión génica", x = "PC1", y = "PC2")+
  theme(panel.grid.major = element_line(color="gray80"), panel.grid.minor = element_blank(),
        panel.background = element_rect(fill = "gray95"), plot.title = element_text(hjust = 0.5))
```

```{r}
Grupo_extension <- data$extension [-13]
ggplot(pca_1_2, aes(x = PC1, y = PC2, color= Grupo_extension)) +
  geom_point(size = 3) +
  theme_minimal() +
  labs(title = "PCA de expresión génica", x = "PC1", y = "PC2")+
  theme(panel.grid.major = element_line(color="gray80"), panel.grid.minor = element_blank(),
        panel.background = element_rect(fill = "gray95"), plot.title = element_text(hjust = 0.5))
```

Podemos observar como en ninguno de los tres casos las primeras dos componentes principales nos separan muy bien ninguno de los grupos estudiados.

Esto puede ocurrir porque la variabilidad entre los individuos es mayor que la diferencia inducida por el tratamiento, el tipo de tumor o la extensión.

Es necesario recordar que solo estamos visualizando las primeras dos componentes principales, eso quiere decir que podemos perder información porque no capturen la complejidad total de los datos.

## 4. Tablas descriptivas de los componentes principales (PC)

### Tabla de normalidad

```{r}
normalidad <- sapply(pca.df, function(x) {
    if (length(na.omit(x)) >= 3) {
    shapiro.test(x)$p.value
  } else {
    NA
  }
})
print(normalidad)
normal <- normalidad > 0.05

```

Creamos una tabla que refleje los p-values y el test utilizado.

```{r}
normalidad_df <- data.frame(
  PC = names(normalidad),
  Test = "Shapiro-Wilk",
  P_value = normalidad,
  row.names = NULL
)
```

Añadir interpretación

```{r}
normalidad_df$Interpretacion <- ifelse(
  is.na(normalidad_df$P_value), 
  "No evaluado (datos insuficientes)",
  ifelse(normalidad_df$P_value >= 0.05, 
         "Distribución normal", 
         "No sigue distribución normal")
)
print(normalidad_df)
```

Separación en 2 df según normalidad

```{r}
genes_normales <- normalidad_df %>% filter(Interpretacion == "Distribución normal")
genes_no.normales <- normalidad_df %>% filter(Interpretacion == "No sigue distribución normal")
```

Hacer Tabla por terciles de cada PCA, en función de si sigue o no una distribución normal elegimos un contraste de hipótesis.

```{r}

tabla_terciles <- function(pca.df, PCAs, tipo = "no_parametrica", tercil.labels = c("t1", "t2", "t3")){
  df_PCA <- pca.df %>%
    select(all_of(PCAs)) %>%
    rename(point = all_of(PCAs))
  cortes <- quantile(df_PCA$point, probs = c(0, 1/3, 2/3, 1), na.rm =TRUE)
  
  df_PCA <- df_PCA %>%
    mutate(tercil = cut(point, breaks = cortes, include.lowest = TRUE, labels = tercil.labels))

if (tipo == "parametrica"){
  tabla <- df_PCA %>%
    tbl_summary(
      by=tercil,
      statistic = all_continuous()~ "{mean} ({sd})",
      digits = all_continuous()~1,
      missing="no"
    ) %>%
    add_p(test = all_continuous()~"oneway.test",
          test.args = all_continuous() ~ list(var.equal = TRUE),
          pvalue_fun = ~style_pvalue(.x, digits = 3))
} else {
  tabla <- df_PCA %>%
    tbl_summary(
      by=tercil,
      statistic = all_continuous() ~ "{median} ({IQR})",
      digits= all_continuous()~1,
      missing= "no"
    ) %>%
    add_p(test = all_continuous()~ "kruskal.test", pvalue_fun= ~style_pvalue(.x, digits=3))
}
  tabla <- tabla %>%
    modify_header(label ~ paste0("**", PCAs, "**")) %>%
    modify_spanning_header(all_stat_cols() ~ glue::glue("**Distribución de {PCAs} por Tercil**"))

return(tabla)
}

lista_tablas <- list()

for (pc in genes_normales$PC) {
  lista_tablas[[pc]] <- tabla_terciles(pca.df, PCAs = pc, tipo = "parametrica")
}

for (pc in genes_no.normales$PC) {
  lista_tablas[[pc]] <- tabla_terciles(pca.df, PCAs = pc, tipo = "no_parametrica")
}


```

Aquí obtenemos las tablas descriptivas de todos los componentes, vamos a filtrar los más importantes, que son los que hemos seleccionado a partir de que expliquen el 70% de la varianza. Justo estas 5 siguen una distribución no normal.

```{r}
pcas_importantes <- paste0("PC", 1:n.pc)
lista_tablas_70 <- lista_tablas[pcas_importantes] #Filtramos las tablas descriptivas úncamente de los componentes "importantes".
```

Ahora unimos las 5 tbl_summarys en una sola mediante el comando tbl_stack de gtsummarys y manteniendo el group_header de cada una de ellas.

### Tabla de la distribución por terciles de los PCs

```{r}
tabla_70_combinadas <- tbl_stack(
  tbls = lista_tablas_70, #indicamos que queremos unir las tablas contenidas en lista_tablas_70
  group_header = names(lista_tablas_70), #especificamos que queremos mantener el nombre de cada una de ellas
  ) %>% 
  modify_header( label ~ "**PCs**") %>%
  modify_spanning_header(all_stat_cols() ~ ("**Distribución de PCs por Tercil**"))
tabla_70_combinadas
```

Volviendo a observar lo que se nos pide en la actividad nos damos cuenta que no hemos realizado lo que se nos ha pedido. Volvemos a empezar y a organizar nuestros datos. Ahora vamos a utilizar las librerías FactoMineR y factoextra, que son las que se utiliza en el ejemplo adjunto de la actividad de RPubs.

```{r}
library(FactoMineR)
library(factoextra)
```

Vamos a volver a hacer los PCA de los genes, ahora con el comando PCA() de FactoMineR; en este caso a diferencia de prcomp(), por defecto se nos muestra únicamente los 5 primeros componentes, en nuestro caso no nos importa ya que son justamente los que habíamos visto que explicaban más del 70% de la varianza (si quisieramos observar más componentes lo podríamos haber editado con npc = "nºPCs".

```{r}
resultados.pca <- PCA(datos.genes.def, scale.unit = TRUE, graph = FALSE)
res.pca.df <- as.data.frame(resultados.pca$ind$coord)
```

Ahora vamos a crear los terciles para los 5 primeros PCs, que son los que habíamos visto que explicaban el 70% de la varianza.

```{r}
for(i in 1:5){
  nombre_pc <- paste0("Dim.", i)
  nombre_tercil <- paste0("tercil_PC", i)
  res.pca.df[[nombre_tercil]] <- cut(
    res.pca.df[[nombre_pc]],
    breaks = quantile(res.pca.df[[nombre_pc]], probs= c(0, 1/3, 2/3, 1), na.rm= TRUE), 
    include.lowest = TRUE, labels = c("T1", "T2", "T3")
  )
}
```

Ahora vamos a unir los terciles de los PCs con los datos originales. Para poder unir el data original con el generado tenemos que retirar la observación 13, para que coincidan en filas.

```{r}
data.clean <- data[-13,]
data.tot <- bind_cols(data.clean, res.pca.df[,grep("tercil_PC", names(res.pca.df))])
```

Ahora ya tenemos los datos unidos en un mismo data.frame. Vamos a generar las tablas descriptivas. La actividad nos dice que los descriptivos los mostremos en funci´´on de si las variables son parámetricas o no, por tanto tendremos que comprobar normalidad con Shapiro-Wilks, y separar los genes en dos conjuntos diferentes (los parámetricos y los no parámetricos) y a partir de ahí hacer 2 tablas diferentes para poder comparar entre ellos.

```{r}
#Vamos a valorar la normalidad de los genes. 
genes_nombres <- colnames(datos.genes.def)
p_values <- sapply(genes_nombres, function(g) shapiro.test(data.clean[[g]])$p.value)
test.norm <- data.frame(
  gen = genes_nombres,
  p_value = p_values,
  normal = p_values > 0.05,
  stringsAsFactors = FALSE
)
print(test.norm)
```

Si observamos "test.norm" observamos como los 46 genes siguen una distribución no normal por lo que en las tablas descriptivas que queremos hacer podemos mostrar directamente mediana e IQR y aplicar Kruskal-Wallis (k\>3, porque tenemos 3 subgrupos por terciles), haciendo por tanto una única tabla para todos los genes y PC1-PC5. Creamos una lista y la vamos rellenando con un bucle for.

```{r, message=FALSE, warning=FALSE}
lista_genes <- grep("^AQ_", names(data.tot), value=TRUE)


tabla_def <- list()

for (i in 1:5){
  tercil_col <- paste0("tercil_PC", i)
  tabla_def[[i]] <- data.tot %>%
    select(all_of(lista_genes), all_of(tercil_col)) %>%
    tbl_summary(
      by= all_of(tercil_col),
      statistic = all_continuous() ~ "{median} ({p25} - {p75})",
      digits = all_continuous() ~ function(x) format(x, digits=3, scientific= TRUE))%>%
    add_p(test= all_continuous() ~ "kruskal.test") %>%
    modify_header( label ~ "**Gen**") %>%
    modify_caption(paste0("**Descriptiva por terciles PC**"))
    
}
```

Unimos las tablas con tbl_merge y configuramos formato para que se vea un poco mejor.

```{r}
tabla_combinada <- tbl_merge(
  tbls = tabla_def,
  tab_spanner = paste0("**PC", 1:5,"**")
)
tabla_combinada %>%
  as_flex_table() %>%
  flextable::fontsize(size = 7, part = "all") %>%  
  flextable::set_table_properties(width = .75, layout = "autofit") %>%  
  flextable::padding(padding = 1, part = "all") %>%  
  flextable::line_spacing(space = 0.8) %>%  
  flextable::align(align = "center", part = "all")
```

Esta tabla nos muestra información acerca de la variabilidad que captura un gen concreto en un PC concreto (dando información de su distribución gracias a los terciles). Por tanto aquellos genes que tengan un p-value\>0.05 no habrán diferencias estadísticas en sus medianas entre los tres grupos de terciles, y por tanto, la variabilidad que captura ese PC no estará asociada a la expresión de ese gen.

Algunos ejemplos de genes que no explican la variabilidad de algunos PC son por ejemplo AQ_LIF, AQ_NOX5 para PC1 o AQ_NOS2, AQ_IL6, AQ_IL10 para PC2.

## 5. Modelo predictivo de regresión logística

Para empezar comprobamos que la variable metastasis sea binaria, cogemos los terciles de los primeros 5 PCAs, y variables de ajuste como la edad, sexo, tipo de cáncer y tratamiento.

```{r}
datos_reg <- data[-13,]
table(datos_reg$extension)
```

Hay 46 sí y 18 no pacientes con metástasis . Creamos una variable nueva con esta infromación.

```{r}

datos_reg$metastasis <- ifelse(datos_reg$extension == "metastasico", "sí", "no")
datos_reg$metastasis <- factor(datos_reg$metastasis, levels = c("no", "sí"))

datos_reg$metastasis
```

Creamos un data.frame de donde sacaremos todos los datos que necesitamos para nuestra regresión.

Para ello cogemos los resultados de los 5 primeros PCAs, y los categorizamos en 1, 2, 3 según pertenezcan al primero, segundo o tercero tercil.

```{r}
quantile(pca.df$PC1, probs = c(0, 1/3, 2/3, 1))
datos_reg$PC1_Tercil <- cut(pca.df$PC1, breaks = quantile(pca.df$PC1, probs = c(0, 1/3, 2/3, 1)), include.lowest = TRUE)

quantile(pca.df$PC2, probs = c(0, 1/3, 2/3, 1))
datos_reg$PC2_Tercil <- cut(pca.df$PC2, breaks = quantile(pca.df$PC2, probs = c(0, 1/3, 2/3, 1)), include.lowest = TRUE)

quantile(pca.df$PC3, probs = c(0, 1/3, 2/3, 1))
datos_reg$PC3_Tercil <- cut(pca.df$PC3, breaks = quantile(pca.df$PC3, probs = c(0, 1/3, 2/3, 1)), include.lowest = TRUE)

quantile(pca.df$PC4, probs = c(0, 1/3, 2/3, 1))
datos_reg$PC4_Tercil <- cut(pca.df$PC4, breaks = quantile(pca.df$PC4, probs = c(0, 1/3, 2/3, 1)), include.lowest = TRUE)

quantile(pca.df$PC5, probs = c(0, 1/3, 2/3, 1))
datos_reg$PC5_Tercil <- cut(pca.df$PC5, breaks = quantile(pca.df$PC5, probs = c(0, 1/3, 2/3, 1)), include.lowest = TRUE)

```

Aplicamos el modelo de regresión logística.

```{r}
modelo <- glm(metastasis ~ PC1_Tercil + PC2_Tercil + PC3_Tercil + PC4_Tercil + PC5_Tercil + edad + sexo + trat + tumor, 
              data = datos_reg, family = binomial)
summary(modelo)
```

Hemos construido un modelo de regresión logística binaria para analizar la asociación entre diversas variables predictoras y la presencia de metástasis (variable dependiente dicotómica: sí/no).

Para ello, se ha utilizado la función glm() en R, especificando la familia binomial.

El programa ha usado el primer tercil de cada PCA como referéncia, comparando respecto a este si hay más probavilidad de tener metástasis.

El signo positivo en la columna Estimate significa más riesgo con respeto al primer tercil y el signo negativo una reducción del riesgo con respecto al primer tercil.

El modelo incluye 64 observaciones (grados de libertad del modelo completo = 48).

La deviance residual (63.7) y el AIC (95.7) sugieren una mejora respecto al modelo nulo (null deviance: 76.0), aunque moderada.

La mayoría de las variables no resultaron estadísticamente significativas, con valores de p mayores a 0.05.

PC5_Tercil(0.158,7.18] tuvo un efecto negativo y significativo (coeficiente = -2.25, p = 0.0207), lo que sugiere que pertenecer al tercil más alto de PC5 se asocia con menor probabilidad de metástasis, en comparación con el tercil de referencia.

PC5_Tercil(-0.491,0.158] mostró una tendencia similar, aunque no significativa al 5% (p = 0.0881), pero sí al 10%.

Los demás componentes principales (PC1 a PC4), así como edad, sexo, tipo de tratamiento y tipo de tumor, no mostraron una asociación significativa con la metástasis en este modelo.

Calculamos los OR. Un OR \> 1 indica un aumento en la probabilidad del evento; un OR \< 1 indica una disminución."

```{r}
exp(modelo$coefficients[-1])

```

PC5_Tercil (−0.491, 0.158]: OR = 0.17 → 83% menor odds de metástasis vs. primer tercil.

(0.158, 7.18]: OR = 0.11 → 89% menor odds de metástasis vs. primer tercil.

Estos efectos son fuertes y, si son estadísticamente significativos (como sugerimos antes), muy relevantes.

PC2_Tercil OR = 2.07 y 2.41 → Indica mayor odds de metástasis en los terciles medio y alto, aunque necesitaríamos el IC y el p para saber si es significativo.

PC1, PC3, PC4_Tercil Todos tienen OR cercanos a 1 o menores, sin una dirección clara. Si no son significativos, no aportan evidencia fuerte.

Edad: OR = 1.002 El efecto es mínimo; por cada año, las odds aumentan en solo 0.2% (posiblemente no significativo).

Sexo (varón): OR = 3.09 Los hombres tienen el triple de odds de metástasis comparado con mujeres. Importante revisar su significancia (p-valor e IC).

Tratamiento B vs. A: OR = 0.52 Tratamiento B podría reducir a la mitad las odds de metástasis vs. tratamiento A.

Tumor tipo CM: OR = 4.82 Muy fuerte aumento en odds de metástasis vs. tipo de tumor de referencia CCR.

Tumor tipo CP: OR = 1.69 Aumento moderado, pero menos fuerte que CM.

Calculamos los Intervalos de Confianza para ver la significancia de los OR, aunque ya hemos podido ver antes que tan solo el PC5_tercil es estadísticamente significativo.

```{r}
sum_modelo<- summary(modelo)
coef <- sum_modelo$coefficients[,1]
se <- sum_modelo$coefficients[,2]
p.values <- sum_modelo$coefficients[,4]
IC1 <- coef-1.96*se
IC2 <- coef+1.96*se
cbind(coef,IC1, IC2, p.values)
cbind(exp(cbind(coef,IC1, IC2)),p.values)
```

Los Intervalos de Confianza que contengan el número 1 corresponden a las variables que no son significativas.

Vemos como todas las variables son no significativas. Exceptuando PC5_Tercil (tercer tercil) IC95% = [0.02, 0.71], p = 0.021, es significativamente menor odds de metástasis comparado con el tercil más bajo.

El PC5_Tercil (segundo tercil): OR = 0.17, p = 0.088, sugiere una posible reducción de riesgo (tendencia).
